臺灣士林地方法院刑事判決　　　　　　 100年度選訴字第10號
公　訴　人　臺灣士林地方法院檢察署檢察官
被　　　告　黃裕倉
選任辯護人　王存淦律師
上列被告因違反公職人員選舉罷免法等案件，經檢察官提起公訴
（100 年度選偵字第13號），本院判決如下：
    主  文
黃裕倉無罪。
    理  由
一、公訴意旨略以：被告黃裕倉與告訴人陳俊雄同為臺北市第11
    屆士林區陽明里里長選舉之候選人，黃裕倉為求能順利當選
    ，基於使同選區候選人陳俊雄不當選之意圖，明知陳俊雄並
    未與文大校長談及台銀美軍眷舍開發為文化大學學生宿舍事
    實，即於民國99年11月下旬期間，在製作競選文宣中記載：
    「快報……有某位里長候選人於99年11月16日，由李前校長
    穿針引線，有意協助文大承租台銀美軍眷舍開發為文化大學
    學生宿舍，口口聲聲說要捍衛台銀美軍眷舍承租戶的權利與
    維護陽明里的自然環境，卻私下會見文大校長、董事長、總
    務長…等高層。」等語之不實競選文宣，遞送上開選舉文宣
    至該選區住戶信箱內而散布之，造成候選人陳俊雄名譽之毀
    損，俾利黃裕倉得順利當選（已當選），足以生損害於陳俊
    雄及該次選舉過程之純淨性，因認被告黃裕倉涉犯公職人員
    選舉罷免法第104 條之意圖使候選人不當選，以文字散布謠
    言或傳播不實之事，足以生損害於公眾或他人之罪嫌及刑法
    第310 條第2 項之加重誹謗罪嫌云云。
二、按犯罪事實應依證據認定之，無證據不得認定犯罪事實；不
    能證明被告犯罪者，應諭知無罪之判決，刑事訴訟法第154
    條第2 項、第301 條第1 項分別定有明文。且認定不利於被
    告之事實，須依積極證據，苟積極證據不足為不利於被告事
    實之認定時，即應為有利於被告之認定，更不必有何有利之
    證據；且刑事訴訟法上所謂認定犯罪事實之積極證據，係指
    適合於被告犯罪事實之認定之積極證據而言，雖不以直接證
    據為限，間接證據亦包括在內，然而無論直接或間接證據，
    其為訴訟上之證明，須於通常一般之人均不致有所懷疑，而
    得確信其為真實之程度者，始得據為有罪之認定，倘其證明
    尚未達到此一程度，而有合理之懷疑存在時，自不能以推測
    或擬制之方法，以為有罪裁判之基礎（最高法院29年上字第
    3105號、30年上字第816 號、40年台上字第86號、76年台上
    字第4986號判例可資參照）。另按對於所誹謗之事，能證明
    其為真實者，不罰。但涉於私德而與公共利益無關者，不在
    此限，刑法第310 條第3 項定有明文；又公職人員選舉罷免
    法第104 條之意圖使候選人當選或不當選罪，係以行為人在
    主觀上有使候選人當選或不當選之犯意，在客觀上有以文字
    、圖畫、錄音、錄影、演講或他法，散布謠言或傳播不實之
    事，足以生損害於公眾或他人者，為構成要件。所謂「謠言
    」或「不實之事」，係指該「捏造之語」或「虛構之事」，
    其內容出於故意虛捏者而言，倘有合理之懷疑，致誤認有此
    事實而為散布或傳播時，因欠缺犯罪之故意，仍不成立本罪
    （最高法院97年度臺上字第6727號判決意旨參照）。因此，
    行為人自須具有散布不實事項而使他人不當選之意圖，且本
    於「實質之惡意」散布捏造之語或虛構之事，始克該當公職
    人員選舉罷免法第104 條之罪。倘該行為人合理確信其所散
    布或傳播之事實為真實，或對於傳播之言論所提出之出處並
    非無據或出於虛構，則縱行為人未經確切查證，亦難率認行
    為人有傳播不實之事之故意，而逕以該罪相繩。
三、檢察官起訴被告涉犯前揭罪嫌，無非以被告之供述、告訴人
    之證述、被告之選舉文宣及告訴人之選舉文宣各1 份等，為
    其論據。
四、訊據被告固坦承於上開時地，製作記載上開文字之競選文宣
    ，並交由郵務人員投遞於選區內有信箱之住戶之事實，惟堅
    詞否認有何違反公職人員選舉罷免法第104 條及刑法第310
    條第2 項之行為，辯稱：因里民致電質疑伊有與文化大學高
    層見面，伊才以上開文字澄清，可能因時間很趕，無法清楚
    表達意思，但伊並未指名其他人云云，辯護人則為被告辯護
    稱：依據告訴人、證人施登山及李天任之證詞可知，告訴人
    確於99年11月16日至文化大學會見該校高層，足認該選舉文
    宣所載屬實，更遑論告訴人當日至文化大學時，經引介而與
    該校董事長、校長、總務長及人事主管見面會談30分鐘至1
    小時之久，自無可能僅為禮貌性拜訪及寒暄，純係為文化大
    學利益著眼，況證人李天任更明白證稱當日會談確有提及租
    用台銀美軍眷舍之事，足可證明被告刊登之文宣與事實相符
    ，自不構成犯罪等語。
五、經查：
  (一)程序方面：
    按被告以外之人於審判外之言詞或書面陳述，除法律有規定
    者外，不得作為證據。被告以外之人於審判外之陳述，雖不
    符刑事訴訟法第159 條之1 至第159 條之4 之規定，而經當
    事人於審判程序同意作為證據，法院審酌該言詞陳述或書面
    陳述作成時之情況，認為適當者，亦得為證據；當事人、代
    理人或辯護人於法院調查證據時，知有第159 條第1 項不得
    為證據之情形，而未於言詞辯論終結前聲明異議者，視為有
    前項之同意。刑事訴訟法第159 條第1 項、第159 條之5 分
    別定有明文。經查，本院以下所引用之證據，檢察官、被告
    、辯護人於本院言詞辯論終結前，均未對於其證據能力聲明
    異議（見本院卷第19頁背面），而視為同意該等證據具有證
    據能力，本院審酌各該陳述作成時之情況，認亦無違法或不
    當之情事，是均具有證據能力。
  (二)實體方面：
  1.經查：
    被告為99年臺北市第11屆士林區陽明里里長選舉之3 名候
      選人之一，於99年11月19日在臺中某處委由不知情之成年
      人印製競選文宣共計512 份，而該競選文宣上載有「「快
      報，承租台銀美軍眷舍的住戶與出租學生宿舍維生的里民
      請注意！有某位里長候選人於99年11月16日，由李前校長
      穿針引線，有意協助文大承租台銀美軍眷舍開發為文化大
      學學生宿舍，口口聲聲說要捍衛台銀美軍眷舍承租戶的權
      利與維護陽明里的自然環境，卻私下會見文大校長、董事
      長、總務長…等高層」等文字，並於同月23日將前開競選
      文宣以郵寄方式予陽明里有信箱之住戶等情，業經被告自
      承在卷（見本院卷第9 頁背面、第19頁背面、第75頁），
      並有該份選舉文宣在卷可佐（見他卷第6 頁證物袋內）。
    而告訴人亦為99年臺北市第11屆士林區陽明里里長選舉之
      3 名候選人之一，競選時表明其具有大學生態演化研究所
      博士候選人、國家公園管理處研究員、行道樹圖鑑作者、
      生物多樣性種子教師等身分，且政見亦屢次提及「自然環
      境維持」、「社區生態」等部分，再對照另一名里長選舉
      候選人阮世根之競選政見則為「鄉里建設」、「服務里民
      」、「開放集會所作為老人活動中心」、「爭取老人及兒
      童福利」、「團結鄉里」、「推動中小學低收入戶免費營
      養午餐」等情，有告訴人之競選文宣2 份、臺北市第11屆
      里長選舉士林區陽明里選舉公報附卷為憑（見他卷第5 頁
      證物袋內、第7 頁至第8 頁）。
    綜合前開證據資料研判，上揭被告製作之競選文宣中所稱
      「維護陽明里的自然環境」之「某位候選人」顯然係指告
      訴人無疑，被告雖辯稱前開「某位候選人」係為澄清里民
      所質疑者並非伊本人，但亦未指涉其他候選人云云，惟核
      之前開文字內容「某位里長候選人……口口聲聲說要捍衛
      ……卻私下會見」，其口氣用語顯然與一般人用以澄清自
      身之方式有異，反而為嚴厲質疑批判他人之語氣，再對照
      被告所提出之另一份選舉文宣（見本院卷第16頁證物袋內
      ），對於眾多謠傳文化大學租用台銀美軍眷舍一事，被告
      則明確澄清自身曾向文化大學總務長聯繫以及願意與台銀
      進行協商，亦與前者用語明顯有所差異，況且，該次選舉
      中陽明里之里長候選人有3 名之多，被告所指稱之「某位
      里長候選人」，不僅無從達到澄清里民對己質疑之目的，
      相反地，明顯在選民心中增添刻意指涉其他候選人之高度
      可能性；更有甚者，被告嗣後又改稱：伊不知道哪位候選
      人與文化大學高層見面，也不知道是告訴人，只能以某位
      候選人稱之云云（見本院卷第42頁背面、第76頁），然倘
      若被告不知所指「某位候選人」為何人，又如何能明確指
      述該名候選人透過文化大學前校長李天任與該學校高層見
      面之詳細經過，以及其選舉政見為「維護陽明里的自然環
      境」，足見被告選舉文宣中之「某位候選人」所指稱即為
      告訴人，至為灼然，其仍執意飾詞曲解，委無可採；另被
      告又反覆辯稱：「某位候選人」指3 位候選人，包含伊在
      內，維護陽明里之自然環境亦為伊競選主張之一云云（見
      偵卷第9 頁、本院卷第76頁），果被告前開所辯為真，則
      該選舉文宣所載文字更無可能達到被告所稱用以澄清里民
      質疑之目的，反而彰顯被告前後所辯矛盾不一、破綻百出
      ，且細繹臺北市第11屆里長選舉士林區陽明里選舉公報及
      被告所提出之3 份選舉文宣（見他卷第5 頁證物袋內、本
      院卷第16頁及第86頁證物袋內），所陳稱均為陽明里之基
      礎建設及舉辦活動，其中雖有提及美軍宿舍群，然係要求
      將其列入歷史性建物、促成文化景觀，以及低密度開發、
      容積率減半，絲毫未曾提及維護自然環境一事，益見被告
      刻意臨訟卸責、自圓其說，蓄意扭曲事實迎合所辯，更無
      可採。
  2.茲應審究者，被告前開所為是否成立公職人員選舉罷免法第
    104 條及刑法第310 條第2 項之罪，惟查：
    證人即文化大學前校長李天任於本院審理程序中證稱：99
      年里長選舉前，告訴人經友人介紹表示要在當地參選，當
      時伊為校友總會會長，基於照顧校友之心態，伊有相約告
      訴人及其妻於某日中午到文化大學董事會會客室，與該校
      董事長、校長及總務長見面，當時對於文化大學辦學與地
      方相關事宜均有交換意見，包含租用台銀美軍眷舍一事，
      伊應該也有提及此事，告訴人一定也有回應，但因時間已
      久，回應內容伊無法確切記得，因這個問題也非里長可以
      解決，伊等僅廣泛交換意見，而文化大學中負責承租學生
      宿舍之人為總務長施登山，但伊不確定其有無一直在場，
      有可能中途離開，但以伊個人認知，若與里長談話，伊會
      提及地方認知及需求，故伊相信一定有提到租用美軍眷舍
      作為學生宿舍部分，因為這也是對文化大學發展之有利要
      素，另伊無法確定當時向施登山陳稱要支持校友，若告訴
      人當選里長後，好互動、好協助、好配合之言語，但聽起
      來也很合理，之後不確定是選舉前後，告訴人或其妻有向
      伊提及遭文宣不實攻擊，可能指的就是台銀美軍眷舍之事
      ；又文化大學因學生及教師住宿空間不足，且教室也有擴
      充需求，故希望租用台銀美軍眷舍，此於伊20年前擔任總
      務長即努力進行，故對於校友參選里長，請其支持文化大
      學租用台銀美軍眷舍之事也是很合理，且伊在被告第1 次
      擔任里長時，也有前去拜訪，並請其支持此事等語（見本
      院卷第54頁至第58頁）。
    證人即文化大學總務長施登山於本院審理程序中證稱：99
      年11月16日近中午時，12樓會客室致電表示有訪客，伊有
      上去該處，當時有董事長、校長、李天任、告訴人，李天
      任有介紹告訴人，表示其為學歷最好的里長候選人，並稱
      告訴人為校友，若當選里長比較好配合、好互動、好協助
      ，……，嗣因伊另有課程，故旋即離開，伊印象中沒有談
      到特定結論；而承租台銀美軍眷舍之事，多少會透過里長
      去溝通協調，被告對此事也態度友善，並未表示反對等語
      （見本院卷第38頁背面至第42頁背面）。
    證人即告訴人陳俊雄於本院審理程序中證稱：李天任向伊
      表示要將伊推薦給文化大學董事長，遂與伊相約99年11月
      16日上午10時在會客室，伊有見到該校董事長、學務長、
      總務長施登山、人事室主管，李天任花很多時間幫伊推薦
      給學校主管及幹部，希望渠等支持校友參選里長，伊只記
      得李天任與董事長全程在場，其他人有來回接電話，伊不
      確定施登山有無全程在場，……等語（見本院卷第35頁至
      第38頁背面）。
    依據前開證人證詞判斷，告訴人確於99年11月16日上午與
      文化大學前校長李天任前往該學校，並會見文化大學董事
      長、校長、學務長、總務長施登山、人事室主管等人士，
      期間亦談及文化大學租用台銀美軍眷舍之需求，告訴人亦
      有對該議題加以回應，顯見告訴人於當日與文化大學高層
      人士會面時，確有談及被告選舉文宣上所稱之「租用台銀
      美軍眷舍」一事，公訴人雖以與會之告訴人、證人施登山
      均未提及前開之事，顯見證人李天任記憶不清云云（見本
      院卷第58頁），惟證人李天任於本院審理時，數度明確證
      稱當日會談確向告訴人提及文化大學租用台銀美軍眷舍之
      事，並以其為學校辦理行政事務之經驗，表示與地方人士
      會面時均會說明文化大學在地發展之相關需求及利益，此
      觀之證人李天任、施登山均曾就前開租用台銀美軍眷舍之
      事而多次與時任里長之被告拜會聯繫，藉以尋求其協助及
      支持一節（見本院卷第42頁正反面、第58頁）可知，而告
      訴人身為文化大學校友，參加競選當地里長之際，經證人
      李天任引介與該校高層人士見面，會談時彼此談論文化大
      學與地方相關之事務，至為合情合理，況且，證人李天任
      既向文化大學高層人士引介告訴人，又極力拜託渠等支持
      告訴人參選，更無刻意捏造不實談話內容，而使告訴人陷
      於不義，復令自身遭受偽證處罰之動機及目的，益徵證人
      李天任所述真實可信；至證人施登山雖證稱會談時並未聽
      聞前開事項，然其亦自承：伊參與不久後旋即離去（見本
      院卷第39頁背面），足見證人施登山並未全程在場，故未
      聽聞現場人士提及文化大學租用台銀美軍眷舍之事，自不
      能以其證詞反面推論並無此事；另告訴人亦同證稱並未談
      及租用台銀美軍眷舍一事，然證人李天任對前開事項證述
      明確，甚且提及告訴人亦有回應此一議題，詳如前述，告
      訴人雖稱見面大多時間均在寒暄（見本院卷第35頁背面、
      第38頁），惟所稱「寒暄」內容究指為何，告訴人亦未詳
      盡說明，是否包含協助文化大學租用台銀美軍眷舍部分，
      告訴人卻避而不談或因記憶不清而無從陳述，亦非無可能
      ，再酌以告訴人乃對被告提起告訴之人，係以使被告受刑
      事訴追為目的，是其證詞之可信度自非無疑，尚不能作為
      認定被告犯罪之唯一證據，公訴人執此質疑證人李天任之
      證詞顯不可信，亦無可採。
    其次，公訴人質疑縱當日會面確有提及租用台銀美軍眷舍
      之事，亦無從認定告訴人有如該選舉文宣所稱主動表示「
      有意協助」此事乙節（見本院卷第76頁背面、第81之1 頁
      ），然告訴人於99年11月16日與文化大學高層人士會談之
      際，確有談及該校租用台銀美軍眷舍之事，詳如前述，且
      證人李天任當日陳稱若告訴人當選里長，因其身為校友故
      較易協助及配合等情，亦經證人李天任、施登山證稱在卷
      ，與前開選舉文宣之文字並未明顯扞挌，更遑論告訴人以
      文化大學校友及里長候選人之身分，會見該校高層人士，
      向渠等尋求選舉支持之際，對於文化大學與地方相關之事
      務，包含租用台銀美軍眷舍作為該校宿舍之用一事，又焉
      有可能採取明顯反對抗拒之態度，綜合上開諸種情勢，更
      可合理推斷當日告訴人對於文化大學高層提及租用台銀美
      軍眷舍之事，其態度顯然並非排斥否定，亦足以證明前開
      選舉文宣所指之「有意協助」並非全然虛構或空穴來風之
      事。
    再者，公訴人又指稱被告未盡查證義務而擅自發出不實競
      選文宣乙節（見本院卷第42頁背面），被告固自承：伊聽
      聞多名里民告知此事，但無法查證，也沒有證據，當時亦
      未詢問文化大學校長、董事長及總務長，直至選後證人施
      登山才與伊談到告訴人當日至文化大學之事等語（見偵卷
      第9 頁、本院卷第9 頁背面、第42頁背面、第74頁、第75
      頁背面），惟告訴人確透過文化大學前校長李天任，於99
      年11月16日與該校校長、董事長、總務長等人見面，與談
      中告訴人向渠等說明參選狀況，文化大學人士則就該校在
      地發展提出需求及意見，其中亦提及文化大學租用台銀美
      軍眷舍之事，證人李天任並陳稱若告訴人當選較易進行協
      助配合，顯見被告印製選舉文宣所載確有其事，益徵其並
      非惡意捏造虛妄不實之謠言加以散布，而與公職人員選舉
      罷免法第104 條之構成要件有所不符，況且，文化大學租
      用台銀美軍眷舍一事，不僅涉及教育機構教學行政事宜，
      亦與當地居民之經濟權益密切相關，而屬公眾利益之議題
      ，此部分更與刑法第310 條第3 項所定之阻卻違法事由相
      合，是縱被告未就里民所告知之事詳為查證，而逕予刊登
      於其選舉文宣上，仍無從以公職人員選舉罷免法第104 條
      、刑法第310 條第2 項之罪相繩，至為灼然。
  3.末查，公訴人另聲請傳喚告訴人之妻翁愷莉，欲證明告訴人
    99年11月16日至文化大學之詳細情形（見本院卷第72頁），
    惟前開事實業經傳喚告訴人、證人李天任、施登山到庭說明
    ，本件待證事實已臻明確，並無再行傳喚其他證人之必要，
    併予敘明。
六、綜上所述，被告固於上開時地，製作記載「快報……有某位
    里長候選人於99年11月16日，由李前校長穿針引線，有意協
    助文大承租台銀美軍眷舍開發為文化大學學生宿舍，口口聲
    聲說要捍衛台銀美軍眷舍承租戶的權利與維護陽明里的自然
    環境，卻私下會見文大校長、董事長、總務長…等高層」之
    競選文宣，並交由郵務人員投遞於選區內有信箱之住戶之事
    實，然按刑事訴訟法第161 條第1 項規定：檢察官就被告犯
    罪事實，應負舉證責任，並指出證明之方法。因此，檢察官
    對於起訴之犯罪事實，應負提出證據及說服之實質舉證責任
    。倘其所提出之證據，不足為被告有罪之積極證明，或其闡
    明之證明方法，無從說服法官以形成被告有罪之心證，基於
    無罪推定之原則，自應為被告無罪判決之諭知。檢察官未提
    出適合於證明犯罪事實之積極證據，並闡明其證據方法與待
    證事實之關係。本院對於卷內訴訟資料，逐一剖析，參互審
    酌，仍無從獲得被告成立犯罪之確切心證，而有合理之懷疑
    存在，無從形成為被告有罪之確信，此外，本院復查無其他
    積極證據足認告有檢察官所指之上述犯行，揆諸上揭說明，
    自應為無罪之諭知。
據上論斷，應依刑事訴訟法第301條第1項，判決如主文。
本案經檢察官葉乃瑋到庭執行職務
中    華    民    國   100    年    8     月    31    日
                  刑事第三庭審判長法  官  黃潔茹
                                  法  官  李郁屏
                                  法  官  劉育琳
以上正本證明與原本無異。
檢察官如不服本判決應於判決送達後10日內向本院提出上訴狀。
                                  書記官  李佳姿
中    華    民    國   100    年    9     月    2     日